臺灣臺南地方法院民事判決　　　　　　 100年度訴字第1340號
原　　　告　陳星炳
被　　　告　王美鳳
訴訟代理人　陳彥勳
上列當事人間請求返還借款事件，由臺灣臺北地方法院裁定移送
前來，本院於民國100年12月6日言詞辯論終結，判決如下：
    主      文
原告之訴及假執行之聲請均駁回。
訴訟費用新臺幣伍仟玖佰伍拾元由原告負擔。
    事實及理由
一、原告起訴主張：被告分別於民國81年4月6日、81年4月6日、
    81年4月9日、81年4月13日、81年4月16日、81年4月20日、
    81年7月2日、81年8月4日依序向伊借款新臺幣（下同）5 萬
    元、10萬元、13萬元、5萬元、12萬元、2萬元、2萬元、6萬
    元，共計55萬元（下稱系爭借款），並有被告所簽發之借據
    8紙可證。詎被告屆期不為清償，爰依消費借貸之法律關係
    請求被告返還上開金額。並聲明：被告應給付原告55萬元；
    願供擔保請准宣告假執行。
二、被告則以：被告與原告互不認識，被告更未向原告借貸金錢
    ，被告否認系爭借款借據上的簽名是被告所簽，被告應就兩
    造間有金錢借貸之事實負舉證責任。又原告所提系爭借款借
    據雖記載「借款人王美鳳」，惟均未記載身分證字號，借據
    上借款人之地址亦與被告戶籍謄本上所載之資料不符，原告
    因同名同姓即把被告錯認為其債務人。退步言，系爭借款亦
    已罹於時效消滅。並聲明：原告之訴駁回；如受不利判決願
    供擔保請准宣告免為假執行。
三、本院得心證之理由：
  (一)按民事訴訟如係由原告主張權利者，應先由原告負舉證之責
    ，若原告先不能舉證，以證實自己主張之事實為真實，則被
    告就其抗辯事實即令不能舉證，或其所舉證據尚有疵累，亦
    應駁回原告之請求（最高法院17年度上字第917號判例參照
    ）。又當事人主張有金錢借貸關係存在，須就其發生所須具
    備之特別要件即金錢之交付及借貸意思表示相互一致負舉證
    之責任（最高法院58年度台上字第2392號、70年度台上字第
    3137號、81年台上字第2372號判決參照）。是本件被告否認
    原告之主張，原告自應就兩造間有借貸意思表示相互一致及
    金錢之交付負舉證之責任。查：系爭借款借據上僅記載「借
    款人王美鳳…住址臺中縣神崗鄉○○村○○路49號」，並未
    記載「借款人王美鳳」之年籍資料，而被告未曾設籍於「臺
    中縣神崗鄉○○村○○路49號」乙情，有臺北市中正區戶政
    事務所100年6月30日北市正戶資字第10030521800號函所檢
    附被告戶籍謄本（甲卷第58頁）在卷可稽；又原告稱被告最
    初借錢時是以其嫂嫂陳麗娜設於彰化銀行豐原分行的支票調
    現云云（甲卷第39頁），然原告所指之陳麗娜並未於彰化銀
    行豐原分行設立支票帳戶乙節，亦有彰化銀行豐原分行100
    年8月24日彰豐原字第1000040號函（甲卷第69頁）可憑，是
    原告並未就本件被告即為系爭借款借據上之「王美鳳」，且
    兩造間有借貸意思表示相互一致及金錢之交付等節舉證以實
    其說。
  (二)又按請求權，因15年間不行使而消滅。消滅時效，自請求權
    可行使時起算。民法第125條本文、第128條前段定有明文。
    而債權未定清償期者，債權人得隨時請求清償，為民法第31
    5條所明定，是此項請求權自債權成立時即可行使，依民法
    第128條規定，其消滅時效應自債權成立時起算（最高法院
    28年上字第1760號判例參照）。查原告自承系爭借款未約定
    清償日期（見乙卷第16頁反面），而依系爭借款借據書立日
    起算，顯均已逾15年，被告抗辯本件請求權已罹於時效，於
    法有據。
  (三)另按民法第478條固規定借用人應於約定期限內，返還與借
    用物種類、品質、數量相同之物，未定返還期限者，借用人
    得隨時返還，貸與人亦得定1個月以上之相當期限，催告返
    還，惟此所指「貸與人亦得定1個月以上之相當期限，催告
    返還」係給予借用人1個月之恩惠期間，亦即借用人於該期
    間屆滿後，始負遲延責任。是以該條規定與消滅時效應自何
    時起算並無必然關聯，僅為債務人應負遲延責任之起點，而
    非計算消滅時效期間之起點（最高法院96年度台上字第1432
    號裁判參照）。況依民法第478條規定，未定期限之消費借
    貸，貸與人係得隨時請求返還，僅是須定1個月以上之催告
    期限，苟認自催告期滿後始得起算消滅時效，不啻將時效之
    開始繫於債權人之主觀意願，如其不催告，時效將永不進行
    ，迨至千百年後，其繼承人猶得催告請求，顯與時效制度之
    設計有違。另參酌使用借貸未定期限，亦不能依借貸之目的
    ，而定其期限者，貸與人無庸終止契約，即得依民法第470
    條第2項規定隨時請求返還借用物，其請求權之消滅時效，
    應自借貸契約成立時開始進行（最高法院89年度台上字第19
    3號裁判參照），可見貸與人於使用借貸契約存續期間即得
    隨時請求返還借用物，不以契約終止為前提。而於消費借貸
    情形，貸與人亦得隨時請求返還借用物，則其消滅時效之起
    算，自不應為相左之解釋。再者，民法第478條法文係規定
    「未定返還期限者，借用人得隨時返還，貸與人亦得定1個
    月以上之相當期限，催告返還。」，由此可見該條所訂1個
    月以上期限之規定係為保護借用人，以便借用人得有合理期
    間籌措返還借用物，故借用人於催告期滿後始負遲延責任。
    若執此推論貸與人請求權之消滅時效自催告期滿後始開始進
    行，將任由貸與人片面決定時效之起算，而變相使時效期間
    為無止盡之延長，反使借用人遭受更大之不利益，顯與民法
    第478條之立法本意相悖，附此敘明。
四、綜上所述，原告並未就本件被告即為系爭借款借據上之「王
    美鳳」，且兩造間有借貸意思表示相互一致及金錢之交付等
    節舉證以實其說，況縱認被告即為系爭借款借據上之借款人
    ，系爭借款請求權亦已罹於時效。是原告本於消費借貸之法
    律關係，請求被告給付55萬元，為無理由，應予駁回。又原
    告之訴既經駁回，其假執行之聲請，即失所附麗，應併予駁
    回。
五、本件事證已臻明確，兩造其餘主張、陳述及所提之證據，經
    審酌均與本院前揭判斷不生影響，爰不一一詳予論述，附此
    敘明。
六、據上論結，原告之訴為無理由，依民事訴訟法第78條判決如
    主文。
中    華    民    國  100    年    12     月    20    日
                  民事第一庭    法  官  王淑惠
以上正本係照原本作成。
如不服本判決，應於判決送達後20日內，向本院提出上訴狀並表
明上訴理由，如於本判決宣示後送達前提起上訴者，應於判決送
達後20日內補提上訴理由書（須附繕本）。
如委任律師提起上訴者，應一併繳納上訴審裁判費。
中    華    民    國  100    年    12    月    20    日
                                書記官  任婉筠